【裁判字號】    98,上訴,2894
【裁判日期】    980724
【裁判案由】    偽造文書等
【裁判全文】
臺灣高等法院刑事判決                98年度上訴字第2894號
上  訴  人
即  被  告  辛○○
                    （現另案在臺灣臺北看守所羈押中）
上列上訴人因偽造文書等案件，不服臺灣桃園地方法院98年度訴
緝字第8號，中華民國98年4月17日第一審判決（起訴案號：臺灣
桃園地方法院檢察署95年度偵字第22151 號），提起上訴，本院
判決如下：
    主  文
上訴駁回。
    理  由
一、依刑事訴訟法第350條、第361條、第362條、第367條規定，
    不服地方法院之第一審判決而上訴者，須提出上訴書狀，並
    應敘明具體理由，為上訴必備之程式；其所提出之書狀未敘
    述上訴理由，或僅曾以言詞陳述上訴理由者，均應於上訴期
    間屆滿後20日內補提理由書於第一審法院。第一審法院經形
    式審查，認逾期未補提上訴理由者，應定期間先命補正；逾
    期未補正者，為上訴不合法律上之程式，應以裁定駁回。倘
    已提出上訴理由，但所提非屬具體理由者，則由第二審法院
    以上訴不合法律上之程式，判決駁回。而所謂具體理由，必
    係依據卷內既有訴訟資料或提出新事證，指摘或表明第一審
    判決有何採證認事、用法或量刑等足以影響判決本旨之不當
    或違法，而構成應予撤銷之具體事由，始克當之（例如：依
    憑證據法則具體指出所採證據何以不具證據能力，或依憑卷
    證資料，明確指出所為證據證明力之判斷如何違背經驗、論
    理法則）；倘僅泛言原判決認定事實錯誤、違背法令、量刑
    失之過重或輕微，而未依上揭意旨指出具體事由，或形式上
    雖已指出具體事由，然該事由縱使屬實，亦不足以認為原判
    決有何不當或違法者（例如：對不具有調查必要性之證據，
    法院未依聲請調查亦未說明理由，或援用證據不當，但除去
    該證據仍應為同一事實之認定），皆難謂係具體理由，俾與
    第二審上訴制度旨在請求第二審法院撤銷、變更第一審不當
    或違法之判決，以實現個案救濟之立法目的相契合，並節制
    濫行上訴（參照最高法院97年度台上字第892 號刑事判決意
    旨）。
二、本件被告不服原審判決，提起上訴，其於民國（下同）98年
    5 月22日提出上訴狀稱：「(一)原審判決就『應處罪刑欄』之
    編號二部分，未審酌被告主觀犯罪計畫（犯意）上之單一及
    各該偽造文書之行為時間尚稱緊湊，僅侵害同一法益，並出
    於主觀上單一之詐財意思，其本質實為犯罪之競合，況本於
    接續犯、吸收犯（關係）不另論罪之理，原審判決自屬有誤
    。(二)原判決認定被告犯業務侵占罪，蓋以被告係於95年8 月
    19日以畯禹公司業務人員身分，向該公司借出桃園縣中壢市
    ○○路239巷26號16樓及林森路160號4 樓房屋之鑰匙，視為
    對於業務上所持有之該二間房屋侵占入己。然畯禹公司對於
    業務人員鑰匙借還管理，皆有借出物件登入表可稽。又被告
    借出鑰匙後係交由店家複製使用，並必須於當天返還原鑰匙
    予公司鑰匙管理人員，此係該公司員工管理守則所明定，執
    此因借出鑰匙而逕認被告業務侵占之罪，指摘所及實與常理
    有違。(三)按刑法於95年7 月1 日修正施行，被告編號三、四
    之犯行實為想像競合，並為行為之接續，理應視為實質上或
    裁判上一罪，被告係出於單一行使偽造私文書（冒用身分）
    之犯意，被告各該偽造署押之低度行為，均應為行使之高度
    行為所吸收，當視為一行為並論以一罪，求予撤銷改判」云
    云。
三、查原審判決係認定：「(一)被告於95年6 月23日上午11時許，
    假冒「郭鎮毅」之名義偽造履歷表之私文書1 紙後，持向位
    在桃園縣桃園市○○路663 號之「鴻邦開發建設有限公司」
    （下稱「鴻邦公司」）行使應徵房屋銷售員，足以生損害於
    「郭鎮毅」及鴻邦公司對於人事管理之正確性。嗣於6 月26
    日報到開始上班後，為鴻邦公司之業務人員，為從事業務之
    人。竟基於為自己不法所有及行使偽造文書之犯意，於96年
    6 月26日上午11時許，向鴻邦公司借出桃園縣桃園市○○○○街22號3 樓之鑰匙，對於業務上所持有之上開房屋侵占入
    己後，假冒「劉成偉」之名義，於95年6 月30日在自由時報
    F7版面刊登「桃園中平特區3房2廳，月租12000，押金2個月
    。意洽劉先生0000000000」之出租廣告，以此詐術致不知情
    之丁○○陷於錯誤於當日向被告承租上開房屋，並給付新臺
    幣（下同）11,000元之租金予被告，被告並以「劉成偉」之
    名義偽造房屋租賃契約書之私文書1 紙，並持以行使與丁○○締結系爭房屋之租賃契約，足以生損害於「劉成偉」。嗣
    於7月2日鴻邦公司人員發現系爭房屋竟被被告以「劉成偉」
    之名義出租，始悉上情。又於95年6 月底某日在自由時報刊
    登非其所有且無權利出租之位在桃園縣中壢市○○○街27之
    1號3樓房屋不實之出租廣告，以此詐術致不知情之戊○○、
    己○○均陷於錯誤，分別於95年6 月底某日、同年月30日向
    被告承租系爭房屋，並分別給付36,000元、22,000元之租金
    予被告，被告並分別以「劉成偉」、「劉志毅」之名義偽造
    房屋租賃契約書之私文書，並持以行使分別與戊○○、己○○締結房屋之租賃契約，足以生損害於「劉成偉」、「劉志
    毅」。嗣經戊○○、己○○分別察覺有異報警處理，始悉上
    情。(二)被告又於95年8 月18日假冒「葉裕榮」之名義偽造履
    歷表之私文書1 紙後，持向位在桃園縣平鎮市○○街21巷45
    號「畯禹不動產經紀公司」（下稱「畯禹公司」）行使應徵
    房屋銷售員，足以生損害於「葉裕榮」及畯禹公司對於人事
    管理之正確性。嗣於8 月19日報到開始上班後，為畯禹公司
    之業務人員，為從事業務之人。竟基於意圖為自己不法所有
    及行使偽造私文書之犯意，於95年8 月19日向畯禹公司借出
    桃園縣中壢市○○路239 巷26號16樓房屋及桃園縣中壢市○○路160號4樓房屋之鑰匙，對於業務上所持有之該2 間房屋
    侵占入己後，假冒「王治國」之名義，在「168 租屋網」刊
    登桃園縣中壢市○○路239 巷26號16樓房屋不實之租屋廣告
    ，以此詐術致不知情之甲○○陷於錯誤，於95年8 月28日向
    被告承租上開房屋，並給付36,000元之租金予被告，被告並
    以「王治國」之名義偽造房屋租賃契約書之私文書，並持以
    行使與甲○○締結房屋之租賃契約，又假冒「鍾志毅」之名
    義，分別在「臺灣租屋網」及「168 租屋網」刊登桃園縣中
    壢市○○路160號4樓房屋不實之租屋廣告，以此詐術致不知
    情之丙○○、乙○○分別陷於錯誤，分別於95年9月2日、同
    年月3日，向被告承租上開房屋，並分別給付22,500元、27,
    000 元之租金予被告，被告並以「鍾志毅」之名義偽造房屋
    租賃契約書之私文書，並分別持以行使與丙○○、乙○○締
    結房屋之租賃契約，均足以生損害於「王治國」、「鍾志毅
    」。嗣經甲○○、丙○○、乙○○分別察覺有異報警處理，
    始悉上情。(三)被告於95年3 月間，明知其弟庚○○所有之國
    民身分證並未遺失，未經其弟庚○○之同意或授權，竟擅取
    庚○○留置家中之照片及印章，前往宜蘭縣羅東鎮戶政事務
    所，冒充庚○○本人，填妥補領國民身分證申請書，並於申
    請人欄內偽造庚○○之簽名1 枚，再持庚○○印章盜蓋於該
    申請書之申請人欄內，而以庚○○之國民身分證遺失之不實
    事項為由，申請補發庚○○之國民身分證，經不知情之承辦
    公務員，核對資料相符而予受理准予補發庚○○之國民身分
    證交付被告使用，足以生損害於庚○○本人及戶政機關對於
    身分證核發管理之正確性，而有害於公眾。(四)嗣被告於95年
    7月15 日為警查獲，在桃園縣政府警察局桃園分局龍安派出
    所製作筆錄時，持其所申請之「庚○○」名義國民身分證交
    上揭龍安派出所員警查驗身分，並冒用「庚○○」名義應訊
    ，在調查筆錄上，偽造「庚○○」署名3枚並按捺指印6枚，
    均足以生損害於庚○○及刑事追訴權之正確性等情。以被告
    如原判決事實欄一、二所為，係犯刑法第216條、第210條之
    行使偽造私文書罪、第339條第1項之詐欺取財罪、第336 條
    第2項之業務侵占罪。如原判決事實欄三所為，係犯刑法第
    216條、第210條之行使偽造私文書罪。如原判決事實欄四所
    為，係犯刑法第217 條偽造署押罪。被告於向鴻邦公司、畯
    禹公司應徵之履歷表上，及與丁○○、戊○○、己○○、甲○○、丙○○、乙○○簽訂之租賃契約書上分別偽造「郭鎮
    毅」「葉裕榮」、「劉成偉」、「劉成偉」、「劉志毅」、
    「王治國」、「鍾志毅」「鍾志毅」署押之行為，均係偽造
    私文書之階段行為；而其於與丁○○、戊○○、己○○、甲○○、丙○○、乙○○簽訂之租賃契約書上偽造上開署押後
    ，復持之加以行使，其偽造之低度行為應為行使之高度行為
    所吸收，均不另論罪，應依行使偽造偽造私文書罪論處。又
    如原判決事實欄一所示（即95年6 月30日前）被告多次行使
    偽造私文書（含偽造履歷表及偽造租賃契約書）、詐欺取財
    犯行，時間緊接，所犯均係構成要件罪名相同，顯均係出於
    概括之犯意為之，為連續犯，均應依修正前刑法第56條之規
    定論以一罪。被告所犯行使租賃契約之偽造私文書罪及向丁○○、戊○○、己○○詐欺取財罪，各係以一行為而觸犯二
    罪名，為想像競合犯，應依刑法第55條規定，從一重之行使
    偽造私文書罪處斷。而行使偽造私文書罪及業務侵占罪間，
    有方法目的之牽連關係，應依修正前刑法第55條規定，從重
    論以刑法第336條第2項業務侵占罪。如原判決事實欄二所示
    （即95年7月1日後）被告犯行使偽造租賃契約之偽造私文書
    罪及向甲○○、丙○○、乙○○詐欺取財罪，各係以一行為
    而觸犯二罪名，為想像競合犯，應依刑法第55條規定，從一
    重之行使偽造私文書罪處斷。被告就原判決事實欄二對畯禹
    公司、甲○○、丙○○、乙○○，所犯業務侵占罪及行使偽
    造私文書4 罪，如原判決事實欄三所示之行使偽造私文書罪
    ，如原判決事實欄四所示偽造署押罪，應分論併罰。」原審
    判決並詳載其審酌科刑之一切情狀之理由稱：「爰審酌被告
    犯罪之動機、方法、對被害人所生危害，犯後坦承犯行、尚
    未能與告訴人達成和解等一切情狀，分別量處如主文所示之
    刑。」（原審判決第6 頁），故原審判決已就量刑刑度詳為
    審酌並明其理由，原審判決認事用法，核無違誤，尤對被
    告所為如原判決事實欄一所示（即95年6 月30日前）多次行
    使偽造私文書（含偽造履歷表及偽造租賃契約書）、詐欺取
    財犯行，分別有連續犯、想像競合犯、牽連犯之關係；另如
    原判決事實欄二所示（即95年7月1日後）被告犯行使偽造租
    賃契約之偽造私文書罪及詐欺取財罪，各係以一行為而觸犯
    二罪名，為想像競合犯，被告就原判決事實欄二對畯禹公司
    、甲○○、丙○○、乙○○，所犯業務侵占罪及行使偽造私
    文書4 罪，如原判決事實欄三所示之行使偽造私文書罪，如
    原判決事實欄四所示偽造署押罪，應分論併罰部分論述綦詳
    ，量刑亦屬妥適，被告上訴意旨雖空泛指稱：「原審判決就
    『應處罪刑欄』之編號二部分，未審酌被告主觀犯罪計畫（
    犯意）上之單一及各該偽造文書之行為時間尚稱緊湊，僅侵
    害同一法益，並出於主觀上單一之詐財意思，其本質實為犯
    罪之競合，況本於接續犯、吸收犯（關係）不另論罪之理，
    原審判決自屬有誤」云云，惟按刑法第56條修正理由之說明
    ，謂「對繼續犯同一罪名之罪者，均適用連續犯之規定論處
    ，不無鼓勵犯罪之嫌，亦使國家刑罰權之行使發生不合理之
    現象。」「基於連續犯原為數罪之本質及刑罰公平原則之考
    量，爰刪除有關連續犯之規定」等語，即係將本應各自獨立
    評價之數罪，回歸本來就應賦予複數法律效果之原貌。因此
    ，就刑法修正施行後多次犯行，採一罪一罰，始符合立法本
    旨。本屬連續犯之數行為，於刑法修正施行前之犯行，應依
    刑法第2條第1項之規定，適用修正前連續犯之規定論以一罪
    ；刑法修正施行後之犯行，除符合接續犯之要件外，則應一
    罪一罰，再就刑法修正施行後之數罪，與修正前依連續犯規
    定所論之一罪，數罪併罰，合併定其應執行之刑（最高法院
    96年度第9 次刑事庭會議決議意旨參照）。因此，依業務侵
    占、行使偽造私文書罪之犯罪構成要件，本質上不當然含同
    種行為反覆實施之要件，且參酌刑法刪除連續犯之立法意旨
    ，乃欲將本應各自獨立評價之數罪，回歸本來就應賦予複數
    法律效果之原貌，因此，就刑法修正施行後多次業務侵占、
    行使偽造私文書之犯行，採一罪一罰，始符合立法本旨。原
    判決因認如原判決事實欄二所示（即95年7月1日後）被告對
    畯禹公司、甲○○、丙○○、乙○○，所犯業務侵占罪及行
    使偽造私文書4 罪，犯意各別，均為各自獨立之行為，應分
    論併罰，認事用法，並無違誤，被告徒憑己見，以此部分係
    屬接續犯或吸收犯，空言指摘原判決不當云云，並不足採。
    被告上訴意旨另以：「原判決認定被告犯業務侵占罪，蓋以
    被告係於95年8 月19日以畯禹公司業務人員身分，向該公司
    借出桃園縣中壢市○○路239巷26 號16樓及林森路160號4樓
    房屋之鑰匙，視為對於業務上所持有之該二間房屋侵占入己
    。然畯禹公司對於業務人員鑰匙借還管理，皆有借出物件登
    入表可稽。又被告借出鑰匙後係交由店家複製使用，並必須
    於當天返還原鑰匙予公司鑰匙管理人員，此係該公司員工管
    理守則所明定，執此因借出鑰匙而逕認被告業務侵占之罪，
    指摘所及實與常理有違」云云，惟查業務侵占罪之成立，以
    因執行業務而持有他人之物為前提，行為人先合法持有他人
    之物，而於持有狀態繼續中，擅自處分，即克當之。
    本件被告為畯禹公司業務人員，於取得桃園縣中壢市○○路
    239巷26號16樓及桃園縣中壢市○○路160號4樓2間房屋之鑰
    匙後，分別假冒他人名義，刊登租屋廣告，擅自處分其於業
    務上所持有之房屋，不論其取得該2 間房屋鑰匙之方式為何
    ，均無礙於其業務侵占罪名之成立，被告此部分上訴意旨，
    尚不足以認為原審判決有何不當或違法，亦非上訴應敘述之
    具體理由。被告上訴意旨又以：「被告編號三、四之犯行實
    為想像競合，並為行為之接續，理應視為實質上或裁判上一
    罪」云云，惟查被告於95年3 月間行使偽造補領國民身分證
    申請書之犯行（即原判決事實欄三所示之犯行），與95年7
    月15日為警查獲，在調查筆錄上，偽造他人署押之犯行（即
    原判決事實欄四所示之犯行），時間並不密接，犯罪型態亦
    不相同，難謂係為同一行為之接續，被告空言以此二部分應
    視為實質上或裁判上一罪，指摘原判決不當云云，尚不足以
    認為原審判決有何不當或違法，核非上開法條規定之上訴應
    敘述之具體理由，此外，被告復未具體指摘原審判決關於認
    定事實、適用法律及量刑等事項，究竟有何違法或不當之具
    體情形。揆諸上開說明，本件上訴未敘述具體理由及不合法
    律上之程式，應予駁回，並不經言詞辯論為之。
據上論斷，應依刑事訴訟法第367條前段、第372條，判決如主文
。
中    華    民    國    98    年    7     月    24    日
                  刑事第三庭  審判長法  官  陳博志
                                    法  官  蔡聰明
                                    法  官  許文章
以上正本證明與原本無異。
如不服本判決，應於收受送達後10日內向本院提出上訴書狀，其
未敘述上訴之理由者並得於提起上訴後10日內向本院補提理由書
（均須按他造當事人之人數附繕本）「切勿逕送上級法院」。
                                    書記官  蔡慧娟
中    華    民    國    98    年    7     月    24    日


司法院資訊處製作；財團法人民間司法改革基金會備份。
